臺灣高等法院臺南分院民事判決　九十一年度家上易字第三號　 Ｋ
　　　上　訴　人　丙　　　○
　　　　　　　　　丁　　　○
　　　法定代理人　甲　○　○
　　　訴訟代理人　乙　○　○
右當事人間領取遺產事件，上訴人對於中華民國九十一年三月二十日臺灣臺南地方法
院第一審判決（九十年度家訴字第一一七號）提起上訴，本院判決如左：
      主      文
上訴駁回。
第二審訴訟費用由上訴人負擔。
      事      實
甲、上訴人方面：
  一聲明：求為判決：
    (一)原判決廢棄。
    (二)被上訴人應給付上訴人新台幣（下同）五十二萬二千四百七十三元及自八十六
      年十一月二十三日至清償日止按週年利率百分之五計算之利息。
    (三)第一、二審訴訟費用由被上訴人負擔。
  二陳述：
    (一)緣上訴人為被繼承人劉明星（於民國八十六年十一月廿六日死亡）之繼承人，
      已於八十八年十月二十二日具狀向原審法院聲明表示繼承，並經准予備查在案
      （原審法院八十八年度聲繼字第六十八號），被繼承人劉明星遺有遺產新台幣
      五十二萬二千四百七十三元，由被上訴人保管中，經請求交付，被上訴人以另
      有繼承人而拒絕交付。惟上訴人既已為繼承之表示，並經法院裁定准許，即應
　　　予給付。查繼承表示，經法院准許，若有認繼承權被侵害者，依民法第一千一
　　　百四十六條可請求回復，法有明文規定，現被上訴人以當事人不適格，依法尚
　　　不能給付，而對法院裁定逕予拒絕，尚難認為於法有據。
    (二)按本件再應審究者為台灣地區與大陸地區人民關係條例（下稱兩岸關係條例）
      第六十六條規定：「大陸地區人民繼承台灣地區人民之遺產，應於繼承開始起
      三年內，以書面為繼承之表示，逾期視為拋棄其繼承權」。
      1.既言「拋棄繼承權」，須為已取得繼承權，若無繼承權，自無拋棄繼承權可
        言，上訴人之父劉立誠於被繼承人劉明星死亡後繼承開始起三年內，有為繼
        承表示之權利，現上訴人之父劉立誠在此三年內死亡，此繼承表示之權利，
        當然由再轉繼承人即上訴人繼承，上訴人在此三年內為繼承之表示，應為法
        之所許，是原審法院有准予備查裁定。
      2.民法第一千一百四十七條規定：「繼承因被繼承人死亡開始」；首開條文規
        定「：：應於繼承開始起三年內：：」，所指「繼承開始」即民法第一千一
        百四十七條之「繼承開始」，非指向法院聲明表示繼承才開始發生繼承，亦
        即繼承之開始，非如原審之認定，因大陸地區與台灣地區人民而有別，肇因
        於兩岸關係特殊，對大陸地區人民另定三年期間，以決定是否拋棄繼承。
      3.準此原審判決認為：倘繼承人未於前揭法定期間內以書面向被繼承人住所地
        法院為繼承之表示，自不生繼承被繼承人財產上一切權利義務之效力等語，
        即否定民法第一千一百四十七條：「繼承因被繼承人死亡而開始」之規定，
        而認定繼承因向法院為繼承表示而開始。然由條文內容「：：應於繼承開始
        起三年內：：，逾期視為拋棄其繼承權」，唯逾三年期間未表示繼承，已有
        之繼承權視為拋棄。是以原審以繼承人向法院為表示而開始繼承，應有違誤
        。由此推演繼承人在開始繼承後死亡，再轉繼承由上訴人取得被繼承人劉明
        星之遺產繼承權，在三年期間內，為繼承之表示，應符合兩岸關係條例六十
        六條之規定，本件系爭之遺產，由上訴人領取應為正當。
    (三)查繼承人劉立誠於被繼承人劉明星八十六年十一月二十六日死亡，開始繼承起
      ，至八十九年十一月二十六日三年期間內，任何時間皆可向法院表示繼承，在
      此三年期間，繼承人劉立誠死亡，彼之表示繼承權利，當然再轉繼承由上訴人
      承受，上訴人在劉立誠開始繼承起，三年內聲明表示繼承，應符合兩岸關係條
      例六十六條之規定。原審判決以「上訴人之父劉立誠生前未向本院聲明表示繼
      承，並不發生繼承之效力」為理由，駁回上訴人在原審之訴亦即原審認定上訴
      人之劉立誠對本件之繼承尚未開始，即有未合。又原審判決認定本件並無當事
      人不適格情形明確，被上訴人猶以「另有繼承人而當事人不適格」而作為拒付
      遺產之理由云云，尚無可採。
    (四)更應陳明者，為我國老兵待遇微薄，退役後更是刻苦勤儉，積存數十萬元誠非
　　　易事，至死吝于花用，遺留族親；本件系爭遺產為私人財物，並非公有財產，
　　　遺產管理人輔導會應本於照顧榮民之用心，應依法盡力協尋繼承人完成被繼承
　　　人遺願，妥善處理，避免收歸國庫，以慰死者在天之靈，一味拒絕，並非善策
　　　。
  三證據：除援用原審所用之證據外，並提出海峽交流基金會證明公證書正本一份為
    證。
乙、被上訴人方面：
  一聲明：求為判決駁回上訴。
  二陳述：
　　(一)按遺產繼承人，除配偶外，依下列順序定之：(一)直系血親卑親屬、(二)父母、(三)
　　　兄弟姊妹、(四)祖父母；而第一千一百三十八條所定第一順序之繼承人，有於繼
　　　承開始前死亡或喪失繼承權者，由其直系血親卑親屬代位繼承其應繼分，民法
　　　第一千一百三十八條及第一千一百四十條有明文規定。又大陸地區人民繼承台
　　　灣地區人民遺產應於繼承開始起三年內以書面向被繼承人住所地之法院為繼承
　　　之表示，逾期視為拋棄其繼承權，兩岸關係條例第六十六條第一項亦有明文，
　　　是我國對於大陸地區人民繼承台灣地區人民之遺產係採承認繼承主義，與民法
　　　第一千一百四十八條採當然繼承主義不同。
    (二)本件上訴人起訴主張其等為被繼承人劉明星之共同繼承人，業於八十八年間具
　　　狀向原審法院聲明表示繼承，且准予備查，被上訴人卻拒不許其等領取劉明星
　　　遺產五十二萬二千四百七十三元云云。然查，原審法院八十八年度聲繼字第六
　　　十八號准予備查之裁定，僅係就上訴人所為表示繼承之聲明為形式上審查，尚
　　　不生實體之確定力，因之，上訴人是否為被繼承人劉明星之合法繼承人仍待審
　　　究。而上訴人之父劉立誠生前並未於劉明星死亡後，繼承事實發生起三年內向
　　　原審法院以書面聲明表示繼承，依前揭兩岸關係條例第六十六條第一項規定，
　　　劉立誠生前即未取得繼承被繼人劉明星財產之權利，則上訴人主張其為劉立誠
　　　之子，應再轉繼承被繼承人劉明星財產上之一切權利義務，自於法不合。
    (三)繼承人於繼承開始前死亡或喪失繼承權者，由其直系血親卑親屬依民法第一千
      一百四十條之規定，代位繼承其應繼分。但本案劉明星死亡時，繼承事實開始
      時，劉立誠並無死亡或喪失繼承情形，依法上訴人無代位繼承權。
    (四)況上訴人固據提出中華人民共和國重慶市涪陵公證處之親屬關係公證書之身分
      證明文件及海峽交流基金會之公證書屬實證明，然經被上訴人向國防部人事參
      謀次長室函詢被繼承人劉明星生前填載之人事資料，卻無劉立誠為其親弟之記
      載，與上訴人聲明之繼承系統表相比較，不論繼承人之人數、姓名均不相符，
      上訴人主張之事實自形式上觀察已有可疑，在上訴人未能舉證明說明前，被上
      訴人自不能僅憑不實不盡之繼承系統表所載，任令上訴人領取被繼承人劉明星
      遺產，致失遺產管理人職責。
    (五)又上訴人開始申請劉明星遺產繼承發還時，向被上訴人以書面資料申請繼承發
      還時，經審核上訴人所供之繼承資料，繼承人與被繼承人生前所建立之資料不
      符合，並請上訴人補正後再逕送本家辦理遺產繼承發還事宜，而上訴人無法取
      得正確繼承人之資料，因此向臺灣臺北地方法院（下稱台北地院）提起訴訟，
      因該院要求被上訴人提供列為機密資料之被繼承人劉明星所有生前繼承人資料
      參考，上訴人之訴訟代理人即以閱卷方式取繼承人正確資料後，並將正確繼承
      人之資料交居住在大陸之上訴人本人，再據以製成證明書補正，難以憑採。
    (六)上訴人閱卷取得正確繼承人資料後，竟向臺灣臺南地方法院（下稱台南地院）
      對台南縣榮民服務處提起訴訟請求遺產發還，因該處並非劉明星遺產管理人，
      遭駁回確定在案。
  三證據：提出台北地院裁定、及以台北地院為受文者之八十九年七月七日佳輔字
    第一七二四號函均影本各一件為證。
丙、本院依職權調閱台南地院八十七年度家催字第九十號、八十八年度聲繼字第六三
    、六八號、九十年度家訴字第三一號民事卷宗。
      理      由
一、按臺灣地區人民與大陸地區人民間之民事事件，除本條例另有規定外，適用臺灣
    地區之法律，臺灣地區與大陸地區人民關係條例第四十一條第一項定有明文。查
    本件上訴人為大陸地區人民（有中華人民共和國重慶市涪陵區公證處親屬關係公
    證書及財團法人海峽交流基金會證明（以上均影本）在卷足憑），被上訴人則為
    我國行政院國軍退除役官兵輔導委員會佳里榮譽國民之家，依前揭規定，本件請
    求領取遺產之訴，除臺灣地區與大陸地區人民關係條例另有規定外，應適用臺灣
    地區之法律，合先敘明。
二、上訴人起訴主張：被繼承人劉明星於民國八十六年十一月二十二日死亡，留有遺
    產五十二萬二千四百七十三元，被上訴人為其法定遺產管理人，渠等為劉明星之
    繼承人，已於民國八十八年十月二十二日具狀向原審法院聲明表示繼承，經該院
    准予備查在案，經向被上訴人請求交付遺產以另有繼承人資料不全迭遭拒絕，果
    有繼承權被侵害之人可依民法規定請求回復，被上訴人無權置喙，為此起訴請求
    判命被上訴人給付五十二萬二千四百七十三元，及自死亡時起至清償日止之法定
    遲延利息。被上訴人則以：本件經海基會認證之大陸地區公證書所載繼承資料與
    被繼承人劉明星生前填載之人事資料不符，在上訴人查報補正相關資料前，伊尚
    不能將被繼承人劉明星之遺產交付上訴人；上訴人未併列其母而為共同請求，當
    事人顯不適格等語，資為抗辯。
三、本件上訴人主張：上訴人為大陸地區人民，被繼承人劉明星於八十六年十一月二
    十二日死亡，留有遺產五十二萬二千四百七十三元，被上訴人為其法定遺產管理
    人，上訴人於八十八年十月二十日以「被繼承人劉明星無配偶、直系血親卑親屬
    ，其第二順位繼承人即父劉世榮、母劉文氏均已，上訴人為被繼承人劉明星之
    弟即第三順位繼承人劉立誠之子，因劉立誠於八十七年十月一日死亡，劉立誠之
    應繼分應再轉由上訴人繼承」等事由，具狀向原審法院聲明表示繼承，經該院以
    八十八年度聲繼字第六十八號准予備查在案之事實，業據提出劉明星死亡證明書
    、原審法院民事庭八十八年十一月五日南院鵬民寅聲繼字第六八號通知、中華
    人民共和國重慶市涪陵區公證處親屬關係公證書、財團法人海峽交流基金會證明
    （均影本），見原審卷第七、八、十一至十八頁）及原審法院九十年度家訴字第
    三一號民事判決為證（見原審卷第十九至二一頁），且為被上訴人所不爭，復經
    本院依職權調取本院八十八年度聲繼字第六十八號繼承遺產聲請卷及八十七年度
    家催字第九○號公示催告聲請卷核閱無訛，堪信為真實。
四、按法院依兩岸關係條例第六十六條及其施行細則第四十三條之規定，所為准予備
　　查之裁定，係僅憑一造之表示繼承聲明為形式上之審查，尚不生實體之確定力，
　　因之，實體若有爭執仍應另以訴訟解決。本件上訴人固已向原審法院表示繼承之
　　聲明，經以八十八年度聲繼字第六十八號裁定准予備查，惟僅為形式上審查，尚
　　不生實體確定力，因之，本件被上訴人就上訴人是否為被繼承人劉明星之合法繼
　　承人之爭執，仍應審究。
  (一)經查本件上訴人主張被繼承人劉明星無配偶、直系血親卑親屬，其第二順位繼承
    人即父劉世榮、母劉文氏均已，上訴人為被繼承人劉明星之弟即第三順位繼承
    人劉立誠之子，因劉立誠於八十七年十月一日死亡，由上訴人為繼承人繼承其遺
    產等情，固據提出大陸地區重慶市涪陵公證處之親屬關係公證書之身分證明文件
    及海峽交流基金會之公證書證明（見原審卷第十一至十三頁），依兩岸關係條例
    第七條規定，雖可推定為真正。惟被上訴人主張被繼承人劉明星之父為劉世榮、
　　母為（劉）文氏及楊氏、弟為孝國及少武，有國防部人事參謀次長室八十九年五
　　月二十二日易日字第一五九○六號函在卷可稽（見原審卷第三八頁），堪可採
　　信。被繼承人劉明星並無劉立誠為其親弟，上訴人聲明之繼承系統表，不論就繼
　　承人之人數、姓名均不相符，難認上訴人即為被繼承人劉明星之繼承人。
  (二)被上訴人主張上訴人在請求發交劉明星遺產遭拒後，於八十九年七月間訴請台北
    地院以八十九年度家補字第一一號向被上訴人調取列為機密資料之被繼承人劉明
　　星所有生前繼承人資料，再以閱卷方式取得繼承人正確資料後轉交在大陸之上訴
　　人本人，據以製成「關於劉明星親屬關係的情況說明」之事實，為上訴人所不爭
　　，堪可信實。上訴人雖主張其為被繼承人劉明星之繼承人，雖另提出該「關於劉
　　明星親屬關係的情況說明」為據（見原審卷第二九頁），惟被上訴人否認其真正
　　，上訴人復未證明其為真正，難以憑採。上訴人復無其他證據，證明其為被繼承
　　人劉明星之繼承人屬實，從而，本件被上訴人拒絕上訴人領取被繼承人劉明星遺
　　產，應屬有據。
五、更何況，大陸地區人民繼承臺灣地區人民之遺產，應於繼承開始起三年內以書面
    向被繼承人住所地之法院為繼承之表示；逾期視為拋棄其繼承權，兩岸關係條例
    第六十六條第一項亦定有明文。是大陸地區人民倘欲繼承臺灣地區人民之遺產，
    應於繼承開始起三年內以書面向被繼承人住所地之法院為繼承之表示，始能發生
    繼承被繼承人財產上一切權利義務之效力；倘未於前揭法定期間以書面向被繼承
    人住所地之法院為繼承之表示，自不生繼承被繼承人財產上之一切權利義務之效
    力。因該條文之規定，強化繼承人就被繼承人之遺產是否表示繼承，乃歸屬上之
    一身專屬權，在大陸地區之被繼承人未行使其對臺灣地區之被繼承人表示受領繼
    承權即死亡者，其對臺灣地區被繼承之繼承權利即不成為大陸地區繼承人繼承之
　　標的物。經查本件臺灣地區人民被繼承人劉明星於八十六年十一月二十二日死亡
　　，果若為大陸地區人民之上訴人主張「被繼承人劉明星無配偶亦無直系血親卑親
　　屬，其第二順位繼承人即父劉世榮、母劉文氏均已，上訴人為被繼承人劉明星
　　之弟即第三順位繼承人劉立誠之子，劉立誠於八十七年十月一日死亡」等屬實，
　　上訴人既自承大陸地區被繼承人劉立誠於八十七年十月一日死亡前未依前開規定
　　具狀向法院聲明表示繼承臺灣地區被繼承人劉明星之繼承權（見原審卷第六三頁
　　），依首開說明，即不生大陸地區人民劉立誠繼承被繼承人劉明星財產上一切權
　　利義務之效力。則劉立誠對臺灣地區被繼承人劉明星之繼承權即不成為其遺產，
　　準此，上訴人主張其為劉立誠之子，應再轉繼承被繼承人劉明星財產上之一切權
　　利義務云云，即無可採。
六、綜上所述，上訴人之父劉立誠與被繼承人劉明星財產上之一切權利義務既不生繼
    承關係，則上訴人主張其得再轉繼承被繼承人劉明星財產上之一切權利義務，即
    非有據。從而，上訴人據以請求被上訴人應交付被繼承人劉明星之遺產五十二萬
    二千四百七十三元，及自八十六年十一月二十三日起至清償日止，按週年利率百
    分之五計算之利息，非有理由，應予駁回。原審為上訴人敗訴之判決，及駁回其
    假執行之聲請，並無不合。上訴意旨指摘原判決不當，求予廢棄改判，為無理由
    ，應予駁回。
七、此外，本件上訴人之母王明碧未於繼承開始起三年內以書面向被繼承人劉明星住
　　所地之法院為繼承之表示，有上訴人提出之中華人民共和國重慶市涪陵區公證處
　　聲明書及聲明書公證書、財團法人海峽交流基金會證明（以上均影本）為憑，是
　　不論上訴人之母王明碧是否為被繼承人劉明星之繼承人或再轉繼承人，惟依前揭
　　臺灣地區與大陸地區人民關係條例第六十六條第一項規定，上訴人之母王明碧與
　　被繼承人劉明星並不生繼承關係，自無與上訴人一同起訴之必要，是本件訴訟無
　　當事人不適格之情形。又本件事實業臻明確，兩造其餘事實之主張舉證，要與判
　　決結果無涉，無一一審究必要，均併予敘明。
八、據上論結，本件上訴為無理由，依民事訴訟法第四百四十九條第一項、第七十八
    條，判決如主文。
中　　　華　　　民　　　國　　九十一　　年　　　八　　　月　　二十七　　日
　　　　　　　　　　　　　　　　　　臺灣高等法院臺南分院民事第三庭
~B1審判長法官　林　　輝　　雄
~B2　　　法官　王　　明　　宏
~B3　　　法官　丁　　振　　昌
右為正本證明與原本無異
不得上訴。
中　　　華　　　民　　　國　　九十一　　年　　　八　　　月　　二十八　　日
~B法院書記官　黃　　惠　　美
